臺灣臺南地方法院民事判決
109年度訴字第1583號
原      告  蘇明道律師即陳月鶴之遺囑執行人

訴訟代理人  蘇敬宇律師
            錢冠頤律師
複代理人    曾彥鈞律師
被      告  第一商業銀行股份有限公司

法定代理人  鄭美玲  
訴訟代理人  陳福全  

上列當事人間請求返還存款事件，經民國一百一十年三月二十三
日言詞辯論終結，本院判決如下：
    主    　文
被告應給付原告新臺幣貳佰參拾參萬肆仟陸佰壹拾貳元，及自民
國一百零九年九月三十日起至清償日止，按週年利率百分之五計
算之利息。
訴訟費用由被告負擔。
本判決於原告以新臺幣柒拾柒萬陸仟元為被告供擔保後，得假
執行。但被告如以新臺幣貳佰參拾參萬肆仟陸佰壹拾貳元為原告
預供擔保，得免為假執行。 
    事實及理由
一、次按訴狀送達後，原告不得將原訴變更或追加他訴，但擴張
    或減縮應受判決事項之聲明者，不在此限，民事訴訟法第25
    5條第1項第3款定有明文。本件原告原起訴請求被告應給付
    原告新臺幣（下同）2,334,612 元及自民國109 年8 月21日
    起至清償日止，按年息百分之五計算之利息。嗣於民國110
    年2月3日變更訴之聲明為：被告應給付原告2,334,612 元，
    及自起訴狀繕本送達被告翌日起至清償日止，按週年利率百
    分之5計算之利息（本院卷第155頁），經核係屬減縮應受判
    決之事項，符合前開法條規定之情形，應予准許。
二、原告起訴主張：訴外人陳月鶴於105 年9 月27日以原告、訴
    外人羅惠珍、林淑惠為見證人，在臺南市○○區○○街00號處所
    ，由陳月鶴口述遺囑意旨，使原告筆記、宣讀、講解，經陳
    月鶴認可後，記明年、月、日，再由原告、見證人羅惠珍、
    林淑惠及陳月鶴（遺囑人）簽名，並指定原告為遺囑執行人
    ，作成代筆遺囑（下稱系爭代筆遺囑）。嗣陳月鶴於109 年
    7 月8日死亡，然因陳月鶴生前在被告佳里分行申辦活期儲
    蓄存款戶，寄託存款2,334,612元（下稱系爭存款），原告
    乃於109年8月21日持陳月鶴之代筆遺囑及留存之存摺、存款
    印鑑，向被告終止消費寄託契約並請求返還存款，詎被告以
    須原告提供全體繼承人之印鑑證明，否則不合於法定方式為
    由，拒絕給付系爭存款，爰依民法第1215條及消費寄託之規
    定，提起本訴請求被告返還系爭存款，並聲明：被告應給付
    原告2,334,612 元及自起訴狀繕本送達翌日起至清償日止，
    按年息百分之五計算之利息。並願供擔保，請准宣告假執行
    。
三、被告抗辯：被告關於存款繼承事宜，依法負有善良管理人注
    意義務，就存款繼承事宜，須經全體繼承人共同前往，或授
    權他人代理，或出具印鑑證明，始得辦理。無法僅憑一紙遺
    囑，逕認訴外人陳月鶴（下稱被繼承人）預立之系爭代筆遺
    囑為合法有效而交付存款。系爭遺囑未經公證，遺囑是否真
    實，自非無疑。如本院認系爭遣囑有效成立，惟被告係基於
    善良管理人注意義務且避免日後衍生繼承糾紛，方未及時交
    付存款，本件遲延給付乃不可歸責於被告，被告不應負遲延
    責任。且被告為本件訴訟乃係恪遵善良管理人義務及維存款
    人之權利，可認屬防衛權利所必要，故應無庸負擔訴訟費用
    。並聲明：原告之訴及假執行之聲請均駁回。如受不利判決
    ，願供擔保請准免為假執行。
四、得心證之理由：
　㈠按遺囑應依民法第1189條之法定方式為之，代筆遺囑，依民
    法第1194條規定，由遺囑人指定三人以上之見證人，由遺囑
    人口述遺囑意旨，使見證人中之一人筆記、宣讀、講解，經
    遺囑人認可後，記明年、月、日及代筆人之姓名，由見證人
    全體及遺囑人同行簽名，遺囑人不能簽名者，應按指印代之
    。又遺囑自遺囑人死亡時發生效力，民法第1199條亦有明定
    。是遺囑為法定要式行為，遺囑如合於法定方式作成，於遺
    囑人死亡時，即發生效力。次按遺囑執行人有管理遺產，並
    為執行上必要行為之職務；遺囑執行人因前項職務所為之行
    為，視為繼承人之代理，民法第1215條第1項規定甚明。是
    遺產如與遺囑有關係者，為實現遺囑之內容，繼承人或其他
    佔有人應將有關係之遺產，交由遺囑執行人管理，而繼承人
    或其他佔有人不將其佔有遺產交出者，遺囑執行人得獨立起
    訴對之請求交付（最高法院92年度台上字第607號民事判決
    意旨參照）。末按私文書之真正，如他造當事人爭執者，則
    舉證人應負證其真正之責（最高法院80年度台上字第154號
    民事裁判意旨參照）。
　㈡原告主張：被繼承人陳月鶴於105年9月27日以原告、訴外人
    羅惠珍、林淑惠為見證人，在臺南市○○區○○街00號處所，由
    陳月鶴口述遺囑意旨，使原告筆記、宣讀、講解，經陳月鶴
    認可後，記明年、月、日，再由原告、見證人羅惠珍、林淑
    惠及陳月鶴（遺囑人）簽名，並指定原告為遺囑執行人，作
    成系爭代筆遺囑。嗣陳月鶴於109 年7 月8日死亡，然因陳
    月鶴生前在被告佳里分行申辦活期儲蓄存款戶，寄託存款2,
    334,612元，原告乃於109年8月21日持陳月鶴之代筆遺囑及
    留存之存摺、存款印鑑，向被告終止消費寄託契約並請求返
    還存款，詎被告以須原告提供全體繼承人之印鑑證明，否則
    不合於法定方式為由，拒絕給付系爭存款之事實，業據原告
    提出系爭代筆遺囑、戶籍謄本、財政部南區國稅局遺產稅免
    稅證明書、被繼承人陳月鶴繼承系統表及除戶謄本、繼承人
    戶籍謄本（本院卷第25-29頁、85-95頁）為證，被告對於陳
    月鶴生前在被告佳里分行申辦活期儲蓄存款戶，並寄託存款
    2,334,612元等情，並不爭執，惟辯稱：無法確認系爭代筆
    遺囑之真正等語，並提出中華民國銀行商業同業公會全國聯
    合會107 年7 月2 日全一字第1070002822號函、被繼承人陳
    月鶴於被告之存款餘額證明書（本院卷第57-59頁）為證。
    則依前開說明，自應由原告就系爭遺囑之真正負舉證責任。
    經查：
　　⒈觀原告提出之系爭代筆遺囑，見證人有蘇明道律師、羅惠
　　  珍及林淑惠三位，其中蘇明道律師兼任遺囑代筆人，形式
      上已符合上開代筆遺囑之要件。
　　⒉證人羅惠珍證述：系爭遺囑上見證人「羅惠珍」係伊所親
      簽，被繼承人陳月鶴是坐輪椅來，是由女兒陳麗雪推她來
      ，當時事務所有伊、蘇明道律師、助理林淑惠，被繼承人
      陳月鶴說要立遺囑，蘇明道律師就先跟她簡單閒聊，是為
      了要確認她的意思表示是否正常，確認她正常之後，蘇律
      師請她拿出身分證做簡單核對，核對之後蘇律師就問她要
      立遺囑的內容，內容就如代筆遺囑的內容。蘇明道律師在
      做系爭代筆遺囑前，有向被繼承人陳月鶴確認她的意思，
      當時被繼承人陳月鶴的意思狀態正常，能理解遺囑的內容
      及項目，是她自己陳述，沒有受到恐嚇或脅迫的狀況，蘇
      律師有跟她解釋遺囑的效力，做完遺囑之後，蘇明道律師
      有再將這個遺囑內容一一講解，向被繼承人陳月鶴做確認
      ，讓被繼承人陳月鶴按押右手大姆指，然後再讓伊及林淑
      惠在遺囑上蓋章。陳月鶴並指定蘇律師為遺囑執行人。陳
      月鶴有講到現金部分，因為她來立遺囑的時候，她先生已
      經住在療養院，都是她女兒陳麗雪在關心照顧，她發生車
      禍也都是她女兒在關心照顧，而且被繼承人陳月鶴自己也
      需要用錢，就決定把現金及存款委託四女兒管理支出，支
      付她的生活費用，還有支付往生後的喪葬費用，剩下的現
      金及銀行存款都要給陳麗雪單獨繼承等語（本院卷第152-
      155頁）。
    ⒊本院經綜合審酌上開事據及證人羅惠珍上開證詞後，認原
      告主張：系爭遺囑之作成合於民法第1194條所定代筆遺囑
      之法定方式，且於被繼承人陳月鶴109年7月8日死亡時，
      即發生效力，而其為系爭遺囑之合法遺囑執行人之事實為
      可採。是原告依上開規定及最高法院判決意旨，自得以遺
      囑執行人名義提起本訴，請求被告交付被繼承人陳月鶴之
      遺產。
　㈢按給付無確定期限者，債務人於債權人得請求給付時，經其
    催告而未為給付，自受催告時起，負遲延責任。其經債權人
    起訴而送達訴狀，或依督促程序送達支付命令，或為其他相
    類之行為者，與催告有同一之效力。遲延之債務，以支付金
    錢為標的者，債權人得請求依法定利率計算之遲延利息。應
    付利息之債務，其利率未經約定，亦無法律可據者，週年利
    率為百分之五，民法第229條第2項、第233條第1項前段、第
    203條定有明文。查，本件原告於109年9月23日提起本件訴
    訟，並經本院於109年9月29日將起訴狀繕本送達被告，有送
    達證書（本院卷第51頁）可佐。是陳月鶴與被告間原消費寄
    託關係，由其繼承人或受遺贈人繼承或概括承受，原告既為
    遺囑執行人，其執行系爭遺囑之職務行為，視為繼承人之代
    理，已如前述。則原告代理繼承人終止上開消費寄託關係，
    被告於該消費寄託關係終止後，即應返還系爭存款予原告。
　　是依前開說明，其自收受起訴狀時起即負遲延責任。則原告
    請求被告給付上開金額，加計自109年9月30日起至清償日止
    ，按年息5%計算之利息，即屬正當。
　㈣被告雖又提出中華民國銀行商業同業公會全國聯合會函（下
    稱銀行聯合會函）辯稱其拒絕給付有據，不應負遲延給付責
    任或負擔訴訟費用等語。惟查：
　　⒈銀行聯合會函所援引之最高法院93年台上字第314號判決所
      示事實，係「於無人承認之繼承」之情形，應先待遺產管
      理人確認「繼承人」後 ，再由遺囑執行人分配遺產，與
      本件事實並不相同，且依據該判決意旨，亦未指明遺囑執
      行人應提出「全體繼承人之印鑑證明」始得行使權利，被
      告尚難據此主張拒絕給付，被告抗辯原告不得請求遲延利
      息之給付，自不足採。
　　⒉系爭遺囑形式上已具備代筆遺囑之外觀，原告得本於遺囑
      執行人之地位代理繼承人請求被告交付寄託之現金，已如
      前述，被告如欲確認全體繼承人之意思亦可個別通知其他
      繼承人表示意見，卻逕行拒絕給付，難認於法有據，更難
      認其致原告提起本件訴訟，係防衛權利所必要之行為，而
      得免除負擔訴訟費用之責任。
五、綜上所述，系爭遺囑有效成立，原告為被繼承人陳月鶴之遺
    囑執行人，其依民法第1215條規定，請求被告將被繼承人陳
    月鶴之存款交付原告，洵屬有據，應予准許。爰判決如主文
    第1、2項所示。
六、兩造陳明願供擔保請准宣告假執行或免為假執行，經核均無
    不合，爰分別酌定相當之擔保金額宣告之。
七、據上論結，本件原告之訴為有理由，依民事訴訟法第78條、
    (第87條第1項)、第390條第2項、第392條第2項，判決如主
    文。
中　　華　　民　　國　　110 　年　　4 　　月　　6 　　日
                  民事第四庭     法    官　李杭倫
以上正本係照原本作成。
如對本判決上訴，須於判決送達後20日內向本院提出上訴狀。
如委任律師提起上訴者，應一併繳納上訴審裁判費。
中　　華　　民　　國　　110 　年　　4 　　月　　6 　　日
                                書 記 官  黃怡惠